最高法院刑事判決　　　　　　九十六年度台上字第三七一四號
上　訴　人　甲○○
選任辯護人　謝錫深律師
上列上訴人因違反毒品危害防制條例案件，不服台灣高等法院台
中分院中華民國九十六年四月二十五日第二審更審判決（九十六
年度上更(二)字第二七號，起訴案號：台灣台中地方法院檢察署九
十四年度偵字第一八五八號），提起上訴，本院判決如下：
    主  文
原判決撤銷，發回台灣高等法院台中分院。
　　理　由
本件原判決認定上訴人甲○○與王文志（經原審判刑，上訴三審
後自殺身亡）共同基於販賣第一級毒品海洛因以營利之概括犯意
，於民國九十三年九月二十七日，由上訴人以所使用之0000
000000號之行動電話，先與林世傑使用之0000000
000號之行動電話，約定在台中縣神岡鄉○○路與神圳路口之
神岡國小附近，以每小包新台幣（下同）一千元之價格販賣第一
級毒品海洛因一小包予林世傑後；再撥打王文志所使用之000
0000000號行動電話，指示王文志駕駛豐磊企業有限公司
所有之ＯＶ－八七九六號自用小客車，前往約定地點，交付海洛
因一包予林世傑，並收取價金一千元，而共同販賣海洛因一次。
嗣警方於九十三年九月二十九日上午十二時許，在林世傑之台中
縣神岡鄉○○路三六號之七住處搜索時，查獲施用第一級毒品所
用之注射針筒三支、分裝杓一支及其所有之000000000
0號之行動電話一支，經警方授意林世傑以電話，佯以向上訴人
購買品質較佳之海洛因三千元，上訴人告以因事忙，將由王文志
前往交易，王文志於同日下午二時三十分許，前往約定地點，欲
向林世傑取款時，為警當場查獲，致交易未成，並在王文志上衣
口袋內之香煙盒中扣得欲售予林世傑之海洛因一包（淨重零點二
四公克、空包裝重零點二一公克）及王文志所有之000000
0000號之行動電話一支等情，因而撤銷第一審法院之科刑判
決，改判依刑法第五十九條及刑法修正前關於連續犯之規定，論
處上訴人共同連續販賣第一級毒品，累犯，處有期徒刑拾年，固
非無見。
惟查：(一)毒品危害防制條例第四條第一項之販賣第一級毒品罪，
以行為人有營利之目的，而販入或賣出第一級毒品或二者兼而有
之之犯行者為其構成要件，若行為人無此目的意思，雖有讓與毒
品之行為，似僅能論以轉讓毒品罪，無以販賣毒品論罪之餘地。
故行為人有無此項犯罪之目的條件，自應於事實欄內為翔實之記
載，然後於理由內說明憑以認定之證據，始稱適法。本件原判決
論處上訴人販賣第一級毒品罪，事實欄雖略載其有販賣第一級毒
品營利之犯意，但理由欄內並未說明其憑以認定之證據。僅略載
「我國查緝毒品海洛因之施用或販賣一向執法甚嚴，對於販賣海
洛因者尤科以重度刑責，販賣海洛因既係違法行為，當非可公然
為之，亦無公定價格，且容易分裝並增減份量，而每次買賣之價
量，可能隨時依雙方關係深淺、資力、需求量及對行情之認知、
來源是否充裕、品質是否較佳、查緝是否嚴謹、購買者被查獲時
供述購買對象之可能風險之評估等情形，而異其標準，非可一概
而論；又購買毒品者通常亦無法探知販毒者賺取利潤幾何，是販
賣毒品之利得，除被告坦承犯行或價量俱臻明確外，委難察得實
情，是本件雖被告始終否認犯罪，以致無從計算其實際之利得，
但查販賣第一級毒品罪為死刑或無期徒刑之罪，苟非確有利益可
圖，衡情被告應無甘冒死刑或無期徒刑之重典，鋌而走險之理？
是被告主觀上應具有營利之意圖甚明」等語。猶有以臆測之詞，
推定犯罪事實之違誤。究竟上訴人販入第一級毒品轉賣後所得利
益若干？其買賣之間有無差價利潤？攸關上訴人販賣毒品意圖營
利主觀要件之認定與法律之適用，原判決疏未於理由內詳論其認
定之憑據，難謂無判決理由欠備之可議。本院前次發回意旨已詳
細指明，原判決就此仍未詳予研求，而為相同推斷，致其瑕疵仍
然存在，自有可議。(二)刑事訴訟法第一百五十九條之二所謂「具
有較可信之特別情況」，係指證人於檢察事務官、司法警察官或
司法警察調查中所為之陳述，與審判中不符，而其先前之陳述，
從客觀上之環境或條件等情況加以觀察，有足以取代審判中反對
詰問之可信性保證者而言。證人先前所為之陳述，相較於審判中
之陳述，是否具有較可信之特別情況，應依其陳述時外部之客觀
情況，綜合比較判斷，不得以證人之前陳述與案發時間接近，記
憶清晰為判斷之依據；否則，警詢中之陳述恆較接近案發之時間
，無異直接容許證人在警詢中之陳述為有證據能力，間接剝奪被
告詰問證人之權利，有悖於直接審理主義之真義。原判決以「本
件林世傑、王文志於警詢、偵訊中及法院審理時之供述有前後陳
述不符；本院審酌：其等於警詢中之證述距案發日較近，當時記
憶自較深刻，可立即反應所知，不致因時隔日久而遺忘案情；且
較無來自被告同庭在場之壓力而出於虛偽不實之指證，或事後串
謀而故為迴護被告之機會，揆諸上開說明，其等於警詢中所為之
陳述，客觀上應具有較可信之特別情況，且亦為證明犯罪事實存
否所必要，依上揭規定，其等於警詢中之證言自有證據能力」等
語（見原判決第四頁上段）。但警詢之時間在先，記憶自較深刻
，似屬證人內在之主觀條件，與外部之客觀情況是否相當而得為
審酌特信性之依據，原判決未詳加究明，遽行判決，併有可議。
上訴意旨指摘原判決不當，尚非全無理由，應認仍有撤銷發回更
審之原因。至原判決理由六不另為無罪之諭知部分，因公訴人認
與前揭論罪科刑部分為裁判上一罪，基於審判不可分原則，爰一
併發回，附此敘明。
據上論結，應依刑事訴訟法第三百九十七條、第四百零一條，判
決如主文。
中　　華　　民　　國　九十六　年　　七　　月 　十二 　日
                      最高法院刑事第四庭
                          審判長法官  莊　登　照
                                法官  黃　一　鑫
                                法官  林　秀　夫
                                法官  徐　昌　錦
                                法官  吳　昆　仁
      本件正本證明與原本無異
                                      書  記  官
中　　華　　民　　國　九十六　年　　七　　月 　十八   日
                                                    Ｍ
